【裁判字號】    97,消債抗,404
【裁判日期】    971224
【裁判案由】    聲請更生程序
【裁判全文】
臺灣高雄地方法院民事裁定           97年度消債抗字第404號
抗  告  人  甲○○
上列抗告人因消費者債務清理條例聲請更生程序事件，對於中華
民國97年10月14日本院97年度消債更字第343 號裁定提起抗告，
本院裁定如下：
    主  文
抗告駁回。
抗告程序費用新臺幣壹仟元由抗告人負擔。
    理  由
一、抗告意旨略以：伊因積欠三信商業銀行股份有限公司（下稱
    三信銀行）等債權人計新台幣（下同）2,394,707 元，曾於
    民國（下同）95年3 月間依金融主管機關協調成立之中華民
    國銀行公會會員辦理消費金融案件無擔保債務協商機制，與
    債權人達成分期還款協議，同意自95年4 月起、分120 期、
    零利率、每月繳納19,956元方式償還，並依協議內容繳款至
    96年8 月止。抗告人每月薪資雖有55,450元，但需扶養罹癌
    妻子、尚在就學之子及抗告人父母，加上每月必要生活費之
    支出，每月需花費69,591元，故無力繼續履行如此高額之協
    商條件，顯因非可歸責於己之事由致履行有重大困難，故僅
    得向本院聲請更生。惟原裁定不察上開情事，先誤將抗告人
    岳父借抗告人配偶之帳戶操作外匯所得之利息，誤認為配偶
    之利息所得，實有違誤；又原裁定未將抗告人所陳報其子之
    教育費用每月2,805 元認定為必要費用，顯與憲法第21條之
    保障人民有受國民教育之權利相悖；且抗告人認為其陳報之
    房屋貸款6,464 元、人身意外險1,840 元、醫療險1,220 元
    均屬必要支出費用，原審裁定均未認可，洵屬不當。況抗告
    人毀諾後，曾循消費者債務清理條例向三信銀行提出前置協
    商之聲請，惟三信銀行逕提高協商之條件，將原本年利率0
    ％利率之協商方案調高為3 ％，每月應納應額增加為2 萬餘
    元，以致抗告人無法負擔，實屬不可歸責於抗告人之事由。
    又抗告人於毀諾後，遭數家債權銀行查扣存款帳戶以及每月
    薪資三分之一，每月薪資僅剩32,636元，實已陷抗告人於生
    活困頓、無以為繼之情形，故請法院斟酌上情，給予妥適之
    裁判。為此，抗告人爰依法提起本件抗告，並聲明：(一)原裁
    定廢棄。(二)裁定准予對於抗告人即債務人裁定開始更生程序
    。
二、按債務人不能清償債務或有不能清償之虞者，得依本條例所
    定更生或清算程序，清理其債務；債務人與金融機構協商成
    立者，不得聲請更生或清算，但因不可歸責於己之事由，致
    履行顯有重大困難者，不在此限；本條例施行前，債務人依
    金融主管機關協調成立之中華民國銀行公會會員辦理消費金
    融案件無擔保債務協商機制與金融機構成立之協商，準用前
    項之規定，消費者債務清理條例第3 條、第151 條第5 項、
    第6 項分別定有明文。又聲請更生或清算不合程式或不備其
    他要件者，法院應以裁定駁回之，但其情形可以補正者，法
    院應定期間先命補正，復為同條例第8 條所明定。
三、本院判斷如下：
  (一)本件抗告人主張抗告理由之一，係因原裁定法院將抗告人岳
    父陳維傑借抗告人配偶之帳戶操作外匯所得之利息，誤認為
    係配偶之利息所得等情，顯與事實不符，並提出有抗告人配
    偶之綜合存款存摺影本為證。本院經核抗告人所提出之存摺
    影本，僅見94年間有4筆 自陳維傑帳戶轉帳至抗告人配偶帳
    戶內之記錄，且轉帳之金額共計僅有40,000元，然抗告人配
    偶於95年度有利息所得23,778元、96年度有利息所得34,204
    元，如此高獲利之情形，實屬少見。且按常理觀，借他人帳
    戶操作外匯之舉，應有多筆金錢進出資料存在，然抗告人配
    偶之存摺影本內，僅見該4 筆自其岳父帳戶內轉帳匯款之資
    料，且未有金錢轉匯出之資料，且抗告人亦未舉其他旁證以
    實其說，端就上情難認抗告人所言為真。
  (二)抗告人復主張原裁定未將抗告人所陳報其子之教育費用每月
    2,805 元認定為必要費用，與憲法第21條相悖等語，顯無理
    由。按憲法第21條之規定，係指憲法保障人民受有國民基本
    教育之權利，而按國民教育法第3 條第1 項之規定，可知國
    民教育係指6 年國民小學教育及3 年國民中學教育言，抗告
    人之子所就讀者為國立旗山高級農工職業學校，顯與憲法保
    障之國民教育有間；又依現行制度，就讀高中職以上之教育
    費用可以申辦低利之就學貸款，抗告人之子既意欲接受高等
    教育，可循此途借款繼續深造，本院縱不允許此筆支出，並
    非全然阻斷抗告人之子接受教育之所有途徑，難謂有違教育
    權之保障。又查抗告人現職為臺灣高雄地方法院檢察署之法
    警，依制度應領有教育補助費，抗告人既可循其自身服務機
    關之相關制度申請教育補助，其子又可申辦低利之就學貸款
    ，故抗告人主張該筆教育費用為必要生活費用，殊難認定此
    為必要費用。
  (三)又抗告人認為房屋貸款6,464 元、人身意外險1,840 元、醫
    療險1,220 元均屬必要支出費用等情，本院以為並無理由。
    因抗告人所稱應繳付之房屋貸款，其設定抵押之房屋為抗告
    人配偶所有，故繳款義務人並非抗告人，抗告人主張該筆貸
    款為必要生活費，實無理由。雖抗告人主張其一家僅有該棟
    房屋可供自用住宅使用，故該筆房屋貸款應屬必要生活費用
    云云；然原審既已裁定給予抗告人一家未低於最低生活費之
    每月必要生活費，又最低生活費即包含食、衣、住、行、育
    、樂等生活必要之開銷，抗告人因使用自用住宅而不需支付
    房租租金，自應將該部分節省下之金額用以支應房屋貸款，
    並不得請求將房屋貸款金額另納入每月必要生活費之範圍計
    算。且按必要生活費之定義觀，係指生活上之必要花銷或強
    制性支出，如無此筆費用將對生活產生嚴重之影響，然抗告
    人所支出之人身意外險1,840 元及醫療險1,220 元，僅係用
    以分擔將來可能發生之風險，與必要生活費之必要性要求相
    左，故此筆費用之請求，自不應予以允許。
  (四)抗告人主張其於毀諾後曾循協商管道與債權銀行間開始協商
    ，然債權銀行不願提供與原還款方案相同之條件，而將原本
    年利率0 ％利率之協商方案調高為3 ％，每月應納應額增加
    為2 萬餘元，故雙方協商不成立。本院以為抗告人既已曾毀
    諾而提出再協商之申請，債權銀行自有權提出新協商條件，
    ，債權銀行不以原更生方案進行協商，並無不妥；又債權銀
    行提出年利率3 ％之條件，雖較原更生方案之零利率為高，
    但此利率與現今銀行放款利率相較，並未太過，故抗告人據
    此為由聲請更生，與消費者債務清理條例第3 條「債務人不
    能清償債務或有不能清償之虞者」之要件，並不相符。又抗
    告人主張毀諾後，遭數家債權銀行查扣存款帳戶以及每月薪
    資三分之一，每月薪資僅剩32,636元，已無法維持生活等語
    ，本院以為並無就此開始更生之必要；一者因抗告人毀諾在
    先，再者債權銀行間乃依法查扣薪資，且查扣後每月剩餘之
    薪資，尚有32,636元，高於一家三口之每人每月最低生活費
    29,487元，故此自難認有符消費者債務清理條例第151 條第
    5 項「因不可歸責於己之事由，致履行顯有重大困難」之要
    件，無開始更生程序之必要。
四、綜上所述，原審以抗告人於協商時，就其每月應支付之各項
    費用，自行評估可履行後，嗣與三信銀行達成每月償還19,9
    56元之協議，且依約履行至96年8 月而未依協議還款而毀諾
    ，然毀諾之時間點，抗告人查無不可歸責之己之事由致履行
    顯有重大困難；且抗告人每月遭銀行查扣三分之一薪資後，
    所得薪資部分仍高於每人每月最低生活費，故原裁定駁回債
    務人更生之聲請，並無違誤。抗告意旨指摘原裁定不當，求
    予廢棄另為裁定，為無理由，應予駁回。
五、據上論結，本件抗告為無理由，依消費者債務清理條例第11
    條第2 項、第15條，民事訴訟法第495 條之1 第1 項、第44
    9 條第1 項、第95條、第78條，裁定如主文。
中    華    民    國    97    年    12    月    24    日
                  民事鳳山分庭審判長法    官  楊富強
                                    法    官  林意芳
                                    法    官  何悅芳
以上正本證明與原本無異。
本裁定不得再抗告。
中    華    民    國    97    年    12    月    24    日
                                    書 記 官  洪嘉慧


司法院資訊處製作；財團法人民間司法改革基金會備份。
